臺灣臺東地方法院民事判決　　　　　　　100年度家訴字第4號
原　　　告　謝筱原名：謝淑.
訴訟代理人　王舒慧律師
被　　　告　林銘德原名：林明.
上列當事人間請求給付扶養費事件，本院於民國100年9月28日言
詞辯論終結，判決如下：
    主  文
被告應給付原告新臺幣玖拾捌萬壹仟伍佰拾貳元，及自民國一
○○年一月十九日起至清償日止，按週年利率百分之五計算之利
息。
原告其餘之訴駁回。
訴訟費用由被告負擔十分之八，餘由原告負擔。
本判決原告勝訴部分，於原告以新臺幣拾貳萬柒仟貳佰元為被
告供擔保後，得假執行。但被告如以新臺幣玖拾捌萬壹仟伍佰
拾貳元為原告預供擔保，得免為假執行。
原告其餘假執行之聲請駁回。
    事實及理由
一、原告主張：兩造原為夫妻關係，並育有乙名未成年子女林鋐
    蔚即林琪荃（民國80年10月9日生），婚後一家感情尚稱融
    洽，惟被告自91年起即不顧原告與林鋐蔚之生活，將原告母
    子趕出家門，92年起又音訊全無，致原告母子生活困頓、流
    離失所，被告9年多來絲毫未盡其扶養林鋐蔚之義務，及至
    兩造於99年9月12日經臺灣臺中地方法院以99年度婚字第321
    號判決離婚，並酌定未成年子女林鋐蔚權利義務之行使或負
    擔由原告任之確定，被告仍不願履行對於林鋐蔚之扶養義務
    ，全賴原告一人以打零工收入扶養林鋐蔚。被告無法律上理
    由受有免於扶養林鋐蔚之利益，自應將其所受利益返還予原
    告。爰依行政院主計處公布之家庭收支調查報告98年度臺灣
    地區平均每人月消費支出新臺幣（下同）17,607元作為計算
    子女林鋐蔚扶養費之基準，並參酌兩造身分及經濟能力，及
    未成年子女林鋐蔚現由原告照顧，依1比4之比例分擔林鋐蔚
    之扶養費，則被告自91年10月9日至100年10月8日止，應給
    付未成年子女林鋐蔚扶養費用共計1,282,684元，爰依不當
    得利之法律關係請求被告返還原告為其代墊之子女扶養費用
    等語。並聲明：被告應給付原告1,282,684元，及自起訴狀
    繕本送達翌日起至清償日止，按週年利率百分之五計算之利
    息；願供擔保請准宣告假執行。
二、被告則以：被告曾試圖與原告聯繫，但原告母親要求被告不
    要再與原告聯絡，原告將林鋐蔚帶回娘家，林鋐蔚在國中之
    前之生活費，都是由被告負擔，當時兩造尚未離婚，離婚後
    因被告沒有工作，故未給付扶養費；被告之母年邁體衰，必
    需請外勞照顧，被告不是不願給付子女扶養費，實係目前因
    案在監執行，無力支付等語，資為抗辯。並聲明：原告之訴
    駁回；願供擔保請准宣告免假執行。
三、得心證之理由
  (一)按無法律上之原因而受利益，致他人受損害者，應返還其利
    益，雖有法律上原因，而其後已不存在者，亦同，民法第17
    9條定有明文。而扶養義務人履行其本身之扶養義務，致他
    扶養義務人得因此不必盡其應盡之扶養義務而受有利益，此
    時他扶義務人所受之利益為「免履行扶養義務」之利益，而
    為履行扶養義務者即因逾其原應盡之義務，而受有損害，兩
    者間即有因果關係存在。次按父母之一方為撫育未成年子女
    所給付之保護教養費用，如逾其原應負擔之部分時，自可依
    不當得利之法律關係向他方請求返還（最高法院92年度台上
    字第1699號判決意旨參照）。
  (二)原告主張之事實，業據提出戶籍謄本、臺灣臺中地方法院99
    年度婚字第321號民事判決暨確定證明書、瑞嵐及華燁工程
    股份有限公司員工職級薪資表、91年臺中市稅捐稽徵處房屋
    稅繳款書及清寒證明書等件為證，並經證人即兩造之子林鋐
    蔚到庭證稱：伊目前係與母親即原告同住，從國小之後就沒
    有與父親即被告共同生活了；自兩造經臺灣臺中地方法院判
    決離婚確定至今，被告從未負擔伊之生活費及學費，就伊小
    時候的印象，被告是從事水電的工作，原告則是以打零工為
    生，每月收入只有3千至5千元不等，有時甚至完全沒有收入
    ，被告辯稱在伊就讀國中以前，都是由被告負擔生活費乙節
    ，與事實不符，伊就讀國小、國中那段期間之生活費及學費
    等，都是由原告在支出等語明確（參見本院卷第156至158頁
    ）。被告雖執前揭情詞置辯，惟迄未舉證以實其說。茲徵諸
    婚姻及家庭生活有其私密之特性，常為外人無法以感官察知
    之情況下為之，僅有營共同生活之家屬，因關係密切、契合
    ，較外人能以其感官察知，而證人林鋐蔚係兩造之子，與原
    告相依為命多年，是其對於兩造之婚姻生活狀況，及被告是
    否確有分擔對於林鋐蔚之生活費及學費等，自當知之甚稔，
    茍非被告未盡其扶養林鋐蔚之義務，衡情林鋐蔚應不至於杜
    撰不利於被告之事實。是依本院調查之結果，堪信原告上開
    主張為真實。
  (三)次按父母對於未成年之子女有保護教養之權利義務；父母對
    於未成年子女之扶養義務，不因結婚被撤銷或離婚而受影響
    ；對於未成年子女之權利義務，除法律另有規定外，由父母
    共同行使或負擔之，父母之一方不能行使權利時，由他方行
    使之，父母不能共同負擔義務時，由有能力者負擔之；直系
    血親相互間互負扶養之義務。民法第1084條第2項、第1116
    條之2、第1089條第1項及第1114條第1項第1款分別定有明文
    。至於父母扶養之程度，應按受扶養權利者之需要，與負扶
    養義務者之經濟能力及身分定之；負扶養義務者有數人，而
    其親等同一時，應各依其經濟能力分擔義務，民法第1119條
    及第1115條第3項復已揭示。本件被告既為未成年子女林鋐
    蔚之父親，對其即負有扶養義務，惟被告長期未負擔林鋐蔚
    之扶養費，已如前述；又林鋐蔚多年來均與原告共同生活，
    由原告實際負責林鋐蔚之生活照顧及生活費用支出，是原告
    所付出之勞力亦可評價為扶養費之一部；再原告就其於上開
    期間已實際支出子女林鋐蔚之扶養費用部分，縱未能提出確
    切支出單據憑證，惟衡以父母扶養子女多未留有支出單據之
    常情，及原告為子女林鋐蔚之生母，與林鋐蔚同住，原告確
    實有支出扶養費用，當屬無疑，是此等單據之欠缺不應構成
    原告請求被告返還支出扶養費之障礙，自應由法院審酌一切
    情況，依所得心證定其數額。爰斟酌未成年子女林鋐蔚受扶
    養之需要與兩造之身分，兼酌被告名下尚有土地及建物各乙
    筆；原告名下則無任何資產，現居住彰化縣政府特殊家庭際
    遇安置處所，被告之經濟能力顯然優於原告，惟有年邁高堂
    亟待奉養，認原告及被告對於未成年子女林鋐蔚扶養費用之
    負擔以一比二之比例為適當。經參酌行政院主計處公布之臺
    灣地區家庭收支調查報告，彰化縣民91自99年度平均每人月
    消費支出分別為11,746、12,625、13,268、13,616、14,038
    、14,364、13,505、13,822、13,804元。徵諸該行政院主計
    處所公布之平均每人月消費支出，其項目已經包括食衣住行
    育樂及保險等生活範圍，係目前較能正確反映國民生活水準
    之數據，且係不分成年人與未成年人一般日常生活之消費支
    出，並以未成年子女林鋐蔚目前日常居住重心之區域即彰化
    縣之家庭收支調查報告內容為標準，應客觀可採，故本院認
    以此做為核算子未成年女每月所需之扶養費用之基準，乃屬
    適當。則原告得依不當得利之規定，請求被告返還自91年10
    月9日至100年10月8日之扶養費用合計981,532元【計算式：
    （11,746×3）＋（12,625×12）＋（13,628×12）＋（13,
    616 ×12）＋（14,038×12）＋（14,364×12）＋（13,505
    ×12）＋（13,822×12）＋（13,804×21）×2/3＝981,532
    元】。
  (四)綜上所述，原告本於不當得利之法律關係，請求被告給付98
    1,532元，及自起訴狀繕本送達翌日即100年1月19日起至清
    償日止，按週年利率百分之5計算之利息，為有理由，應予
    准許，爰判決如主文第1項所示，逾此部分之請求，則無理
    由，應予駁回。
  (五)原告陳明願供擔保，請准宣告假執行，就其勝訴部分，經核
    無不合，爰酌定相當之擔保金額准許之，並依被告之聲明定
    相當擔保金額宣告被告預供擔保後，得免為假執行。至原告
    敗訴部分，其假執行之聲請即失所附麗，應予駁回。
四、本件事證已臻明確，兩造所為之其他主張與攻擊、防禦方法
    ，核與本件判決結果無影響，爰不一一論述，併予敘明。
五、訴訟費用負擔之依據：民事訴訟第79條。
中    華    民    國   100    年    10    月    12    日
                    家事法庭法  官  康文毅
以上正本係照原本作成。
如對本判決上訴，須於判決送達後二十日之不變期間內，向本院
提出上訴狀。
如委任律師提起上訴者，應一併繳納上訴審裁判費。
中    華    民    國   100    年    10    月    12    日
                            書記官  林傳坤